【裁判字號】    97,再,6
【裁判日期】    980925
【裁判案由】    租佃爭議
【裁判全文】
臺灣臺南地方法院民事判決                 97年度再字第6號
再 審 原告  楊榮
訴訟代理人  徐朝琴律師
再 審 被告  財政部國有財產局南區辦事處台南分處
法定代理人  乙○○
訴訟代理人  甲○○
上列當事人間請求租佃爭議事件，再審原告對於本院民國97年4
月24日95年度訴字第490號確定判決，提起再審之訴，本院判決
如下：
    主  文
再審之訴駁回。
再審訴訟費用由再審原告負擔。
    事實及理由
一、再審原告主張：
  (一)按再審之訴，應於30日之不變期間內提起；前項期間，自判
    決確定時起算，判決於送達前確定者，自送達時起算；其再
    審之理由發生或知悉在後者，均自知悉時起算。但自判決確
    定後已逾五年者，不得提起，民事訴訟法第500條第1項、第
    2項分別定有明文。本件再審原告於訴外人楊萬祥於民國97
    年12月10日告知臺灣高等法院臺南分院97年度重上字第52號
    民事判決之內容後，始知悉原審判決有適用法規顯有錯誤之
    處，以及再審被告曾於上訴審中提出原審未經斟酌之證物，
    爰於知悉上開判決30日內提起本件再審之訴。
  (二)再審原告依民事訴訟法第496條第1項第1款之規定有再審事
    由：
    1.原確定判決認再審原告及訴外人楊萬祥、歐成發、李德慶
      、歐成福等人，向再審被告承租臺南市○○區○○段1388
      、1389、1390、1394、1400、1402-l、1403、1404、1405
      地號等9筆土地（下稱系爭土地），所簽訂之國有養地租
      賃契約書編號分別為國養租字第7800371、0000000號，僅
      成立一個租賃關係。惟經訴外人楊萬祥就「該判決關於楊
      萬祥敗訴部分」提起上訴，經臺灣高等法院臺南分院97年
      度重上字第52號民事判決廢棄原審判決關於楊萬祥部分，
      另為楊萬祥勝訴之確定判決，確認上開租約係屬各別不同
      之租約，原確定判決事實理由之判斷既經上訴審以判決違
      背採證、論理法則所推翻，可見原判決認事用法確有民事
      訴訟法第496條第1項第1款適用法規顯有錯誤之處。
    2.按解釋意思表示，應探求當事人之真意，不得拘泥於所用
      之辭句，民法第98條定有明文。又解釋意思表示，應探求
      當事人真意，注重意思表示的目的性，著重為各個法律行
      為及當事人具體妥當性。是契約文字業已表示當事人真意
      者無須別事探求者，固不得捨契約文字而更為曲解，惟若
      從文字上不足以表示當事人之真意時，則應本諸過去之事
      實及其他一切證據資料，作為斷定當事人立約當時真意之
      標準，以解釋當事人之契約。又解釋當事人所立書據之真
      意，以當時之事實及其他一切證據資料為其判斷之標準，
      不能拘泥字面或截取書據中一二語，任意推解致失真意。
      （最高法院19年上字第28號判例參照）。而兩造形式上不
      爭執之國有養地租賃契約書第1條之租賃養地標示「系爭
      土地等九筆」及第5條特約事項之租賃土地原由再審原告
      等人共同承租等云云，僅係沿用原來的承租地號而未予精
      確表明，仍不能否定承租人嗣已各就其分管位置與再審被
      告各自立約承租之事實，並非可解為就自己之承租土地有
      不自任耕作情形，仍應對他人承租之土地負違法轉租、轉
      借及不自任耕作之責任。然原確定判決僅拘泥於字面意義
      ，未探求當事人真意，注重意思表示的目的性，並詳究兩
      造所簽訂之契約以及分管使用現況圖等證據，遽為不利於
      再審原告之解釋與認定，自有適用法規顯有錯誤之違誤，
      再審原告自得依民事訴訟法第496條第1項第1款之規定，
      提起本件再審。
    3.再審原告之父親楊富雄與訴外人歐成發、李德慶、歐成福
      等人前於77年7月13日簽訂「共有物假分割個別訂約契約
      書」，就所承租之土地達成分池個別使用之協議，且有土
      地分割（分管）使用之國有土地勘查表使用現況略圖，承
      租人並曾將上開假分割之契約書送達予再審被告，並按分
      管使用之現狀，與再審被告各簽訂有不同編號之國有養地
      租賃契約書，則依上開共有物假分割個別訂約契約書上記
      載：「左列土地係全體共有人向國有財產局臺灣南區辦事
      處臺南分處承租，為免除攤繳租金及管理上之困擾，經全
      體承租人協議分池個別使用，茲就各分得位置面積及其持
      分附圖示列明如後」等語，足見再審被告係明知並同意承
      租人就上開各別承租位置予以特定之行為，並協同辦理各
      別承租位置圖之測量及標示，此見國有土地勘查表使用現
      況略圖即明。另再審被告曾同意就承租人支付租金履行義
      務部分，由各承租人獨自向出租人即再審被告支付清償，
      出租人僅就承租人所分割取得承租部分（即分管使用現況
      圖）之土地收取租金。是按承租人間之共有物假分割個別
      訂約契約書，既為再審被告所同意，並協同繪製國有土地
      勘查表使用現況略圖，則該共有物假分割個別訂約契約書
      ，應已非承租人間之內部協議而已，再審被告應已同意共
      同承租人所為承租標的之協議分割，並各別與再審被告訂
      約，再審原告與再審被告間之租約，即與訴外人歐成發所
      簽訂之租約係屬各別不同租約，故訴外人歐成發之租約雖
      因未自任耕作而無效，但並不因此影響再審原告與再審被
      告間之租約效力。然原確定判決卻謂：「承租人簽訂之共
      有物假分割個別訂約契約書之目的係為免除攤繳租金及管
      理上之困擾，而非與再審被告個別成立租賃關係之目的，
      又參諸出具予再審被告之切結書，顯見再審被告與承租人
      間僅成立一個租賃關係，承租人間劃分每人耕作位置及分
      別交付租金之協議，亦僅屬其內部協議，尚未與再審被告
      達成為分別承租之合意，即無拘束被告之效力」云云，認
      定事實全與卷內證據資料相違背，認事用法悖乎論理法則
      與證據法則，顯見原審適用法規顯有錯誤。
  (三)當事人發現未經斟酌之證物或得使用該證物者，以如經斟酌
    可受較有利益之裁判為限，得以再審之訴對於確定終局判決
    聲明不服，民事訴訟法第496條第1項第13款定有明文。又所
    謂當事人發見未經斟酌之證物，係指前訴訟程序事實審之言
    詞辯論終結前已存在之證物，未經斟酌而言（最高法院29
    年上字第1005號判例意旨參照)。本件再審被告曾於臺灣高
    等法院臺南分院97年度重上字第52號審理程序中，表示同意
    就承租人支付租金履行義務部分，由各承租人獨自向出租人
    即再審被告支付清償，出租人亦僅得就承租人所分割取得承
    租部分（即分管使用現況圖）之土地收取租金，又自承租約
    後來分成五份等情云云。由上述再審被告之陳述，可見臺灣
    高等法院臺南分院97年度重上字第52號卷宗第64頁應存有再
    審被告分別向承租人收取租金之新證據，且再審被告亦握有
    曾將分成五份之證據資料，對於該等有利於再審原告之重要
    證據，再審被告於原審時均未提出，亦未經原審法院審酌判
    斷，從而再審原告自可依民事訴訟法第496條第1項第13款重
    要證據漏未審酌之事由，提起本件再審。
  (四)聲明：
    1.原確定判決廢棄。
    2.請求確認再審原告與再審被告間就臺南市○○區○○段13
      88、1389、1390、1394、1400、1402-1、1403、1404、14
      05地號等土地之耕地租賃關係存在。
二、再審被告則以下列情詞置辯，並請求駁回再審之訴：
  (一)再審原告於原確定判決敗訴後，並未於法定上訴期間內聲明
    上訴，應不得就原確定判決提起再審。
  (二)再審原告及訴外人歐成發於89年11月23日及同年10月23日向
    再審被告申辦換約續租手續時，為便於繳納租金及管理，乃
    出具共有物假分割協議書，向再審被告申請個別訂立租約書
    ，並出具切結書切結系爭9筆國有養地，確係自行作為養殖
    使用，而租約書及切結書上所載之土地標示為「台南市○○
    區○○段1388、1389、1390、1394、1400、1402-1、1403、
    1404、1405地號等」九筆國有養地，而非再審原告所各別分
    管之土地，足徵再審原告及訴外人歐成發等人與再審被告所
    訂立之租約並非單獨成立之租約，而係再審原告與訴外人歐
    成發等共同向再審被告承租。因此，原定租約即因部分土地
    由訴外人歐成發准許訴外人施建豐堆置貨櫃屋使用，而全部
    租約歸於無效。
  (三)原確定判決就再審原告、再審被告及訴外人楊萬祥所提之證
    據，認定本件租約係再審原告及訴外人楊萬祥等人共同向再
    審被告承租，因共同承租人歐成發同意訴外人施建豐堆置貨
    櫃屋，而使租約全部歸於無效，係事實之認定，此與民事訴
    訟法第496條第1項之第1款所指適用法規顯有錯誤之違法有
    別，參照最高法院63年度台上字第880號判例自明。
  (四)原確定判決另一共同原告楊萬祥提起上訴，經臺灣高等法院
    臺南分院97年度重上字第52號判決再審被告敗訴，而再審被
    告認該租佃爭議事件之訴訟標的未達民事訴訟法第466條之l
    所定上訴第三審之利益，故未提起上訴。並非表示再審被告
    認同臺灣高等法院臺南分院97度重上字第52號判決所認定本
    件租約並非由訴外人楊萬祥與再審、訴外人歐成發等人共同
    向再審被告承租，故訴外人歐成發同意第3人施建豐於系爭
    古堡段1403地號國有春地上堆放貨櫃屋之行為，並不影響再
    審原告與其他承租人權益之見解。
三、本院之判斷：
  (一)再審原告依民事訴訟法第496條第1項第1款規定提起本件再
    審部分，因已逾30日之不變期間，此部分為不合法：
    1.按再審之訴，應於30日之不變期間內提起。前項期間，自
      判決確定時起算，判決於送達前確定者，自送達時起算；
      其再審之理由發生或知悉在後者，均自知悉時起算。但自
      判決確定後已逾五年者，不得提起，民事訴訟法第500條
      第1項、第2項分別定有明文。又當事人以有同法第496條
      第1項第1款適用法規顯有錯誤或第2款判決理由與主文顯
      有矛盾之情形提起再審之訴，應認此項理由於裁判送達時
      當事人即可知悉，故計算是否逾30日之不變期間，應自裁
      判確定時起算，無同法第500條第2項再審理由知悉在後之
      適用（最高法院70年台再字第212號判例、同院69年度第3
      次民事庭會議決定(二)參照）。
    2.本件再審原告於97年12月17日對原確定判決提起本件再審
      之訴，然該確定判決係於97年5月2日送達再審原告，有送
      達證書附於原確定判決一審卷可稽，因此，該判決就再審
      原告敗訴部分，業於97年5月22日因再審原告未提起上訴
      而確定。而再審原告主張原確定判決有民事訴訟法第496
      條第1項第1款之再審事由部分，依上開最高法院之判例及
      決議之見解，上開再審理由於裁判送達時當事人應即可知
      悉，故本件再審之訴是否逾30日之不變期間，自應於裁判
      確定時起算甚明，據此，原確定判決自確定日即97年5月
      22日迄再審原告於97年12月17日提起本件再審之訴，早已
      逾30日之法定不變期間。
    3.依上所述，本件再審原告對本院95年度訴字第490號民事
      確定判決，依民事訴訟法第496條第1項第1款規定提起本
      件再審部分，因已逾30日之不變期間，此部分再審之訴顯
      非合法，應予駁回。
  (二)再審原告以原審決有民事訴訟法第496條第1項第13款發現未
    經斟酌之證物或得使用該證物者，以如經斟酌可受較有利益
    之裁判之再審事由部分，為無理由：
    1.按當事人發見未經斟酌之證物或得使用該證物者，得以再
      審之訴對於確定終局判決聲明不服，但以該項新證物如經
      斟酌可受較有利益之裁判者為限，民事訴訟法第496條第1
      項第13款定有明文。按所謂當事人發見未經斟酌之證物，
      係指在前訴訟程序事實審之言詞辯論終結前已存在之證物
      ，因當事人不知有此，致未斟酌，現始知之者而言；或雖
      知有此而不能使用，現始得使用者而言。若在前訴訟程序
      事實審之言詞辯論終結前尚未存在之證物，本無所謂發見
      ，自不得以之為再審理由。即他造在前訴訟程序言詞辯論
      終結後之自認，亦不得據為再審之原因（參吳明軒著「中
      國民事訴訟法下冊第0000-0000頁）。
    2.經查，再審原告雖主張再審被告在臺灣高等法院臺南分院
      97年度重上字第52號民事案件審理程序中承認租約後來分
      成5份，租金是個別繳納等語，足證再審原告與再審被告
      間之租約，即與訴外人歐成發所簽訂之租約係屬各別不同
      租約等語，惟依據上開說明，再審被告在前訴訟程序言詞
      辯論終結後，於臺灣高等法院臺南分院審理中所為之自認
      ，並非在原審判決言詞辯論終結前存在，自不符合發見未
      經斟酌之證物或得使用該證物之再審事由。
    3.又再審原告主張臺灣高等法院臺南分院97年度重上字第52
      號卷宗第64頁應存有再審被告分別向承租人收取租金之新
      證據，且再審被告亦握有曾將分成五份之證據資料，對於
      該等有利於再審原告之重要證據，再審被告於原審時均未
      提出，亦未經原審法院審酌判斷等語，惟經本院調取臺灣
      高等法院臺南分院97年度重上字第52號卷宗核閱後，訴外
      人楊萬祥及本件再審被告於該次言詞辯論時均未提出其他
      書證，已難認有何未經斟酌之證物，且再審被告在原審審
      理時早已自承：因承租人有五位，所以有五份，本件都是
      同一個租約，只是原告便於繳納租金，而辦理共有物的假
      分割，所以才會同樣的租約有六份，再審被告收租金的方
      式是按照原告各自分管的契約去收等語（見本院95年度訴
      字第490號卷第1宗第169頁），因此，再審原告所稱再審
      被告亦握有曾將分成五份之證據資料，僅係再審被告同意
      依承租人人數製作成5份租賃契約書，且再審被告按照承
      租人分管之契約收取租金之證據資料，而該數份租賃契約
      書或依分管收取租金等事項之證據資料早於原確定判決內
      提出且經兩造行言詞辯論，實難認本件有何發現未經斟酌
      之證物或得使用該證物之再審事由。
    4.依上所述，本件再審原告對本院95年度訴字第490號民事
      確定判決，依民事訴訟法第496條第1項第13款規定提起
      本件再審部分，經核並無發現未經斟酌之證物或得使用該
      證物之再審事由，此部分再審之訴顯無理由，應予駁回。
四、綜上所述，再審原告以原審判決有民事訴訟法第496條第1項
    第1款提起本件再審之訴部分為不合法；至依同條項第13款
    提起本件再審之訴，為顯無理由，本院爰不經言詞辯論，逕
    以判決駁回之。
五、據上論結，本件再審之訴為一部不合法，一部顯無理由，依
    民事訴訟法第502條第1、2項、第78條，判決如主文。
中    華    民    國    98    年    9     月    25    日
                  民事第一庭    法      官  林福來
以上正本係照原本作成
如對本判決上訴，須於判決送達後20日內向本院提出上訴狀
中    華    民    國    98    年    9     月    25    日
                                書記官  吳俊達


司法院資訊處製作；財團法人民間司法改革基金會備份。
